臺北高等行政法院判決
　　　　　　　　　　　　　　　　　　　 94年度訴字第339號
　　　　　　　　　　　　　　　.
原　　　告　甲○○
被　　　告　臺北市政府
代　表　人　乙○○市長）住同.
訴訟代理人　丁○○
　　　　　　丙○○
上列當事人間因菸酒管理法事件，原告不服財政部中華民國93年
12月8日台財訴字第09300517490號（案號：第00000000號）訴願
決定，提起行政訴訟。本院判決如下：
  　主  文
原告之訴駁回。
訴訟費用由原告負擔。
　　事  實
一、事實概要：原告被檢舉於民國93年6月13日起至同年月23日
    止在「YAHOO！奇摩拍賣」網站，以juliachen617帳號販賣
    酒類，及於網站刊載酒類廣告未標示警語，違反菸酒管理法
    第31條、第37條規定，經被告審理違章成立，依同法第55條
    、第57條規定併處新臺幣（下同）11萬元罰鍰，並限於收到
    處分書之日立即停止網路販賣酒類商品行為（訴願決定書誤
    載罰鍰為10萬元，且未載限期停止處分）。原告不服，提起
    訴願，遭決定駁回，遂提起本件行政訴訟。
二、兩造聲明：
  (一)原告聲明：訴願決定及原處分均撤銷。
  (二)被告聲明：駁回原告之訴。
三、兩造之爭點：
　(一)原告主張之理由：
    1.本件係發生在雅虎（Yahoo Taiwan）奇摩拍賣網站，買賣
      雙方網友經由雅虎奇摩之註冊，得自行進入檢索、使用拍
      賣系統。前開拍賣系統之利用者，大都係將自己所不需要
      或已使用過的物品，運用前開拍賣機制，取得相當補償，
      在網路上進行拍賣交易之雙方，通常均有其他工作，僅將
      前開網路交易模式，認定係互通有無之機制，此與以經銷
      商品為牟利之特定經營者，應有不同。
　　2.按菸酒管理法第1條、第3條之規定，應可推知菸酒管理法
      之規範對象及範圍，即在於反覆以販賣菸酒為常業，且必
      須以販賣菸酒恃以維生。次按菸酒管理法第8條規定，更
      可推論所謂菸酒管理法所稱菸酒販賣業者，必須係依公司
      法、商業登記法或其他法律或其組織章程所定應負責之人
      。本件原告僅係以個人名義藉由網際網路上之拍賣平台媒
      介商品展示，為銷售要約之引誘，殊不論菸酒管理法規範
      之手段是否及於銷售要約之引誘，僅就菸酒管理法之規範
      對象而論，原告既非係依公司法、商業登記法或其他法律
      或其組織章程所定應負責之人，即非受菸酒管理法規範之
      主體，被告不察，遽論自然人個人之銷售亦為菸酒管理法
      之受規範主體，顯與立法意旨相悖。
    3.縱原告於網路上販賣酒類商品廣告屬實，然因菸酒管理法
      第31條第1項之立法本旨在於酒類販賣，不得以其他無法
      辨識購買者年齡等方式為之，是由此反面推論，倘若於出
      賣當時係以可辨識購買者年齡之方式為之，依法律保留原
      則，即不應論予罰鍰處分。本件關於雅虎網站上之網路拍
      賣模式，僅係虛擬媒介交易之撮合，而究竟如何進行實體
      交易，仍有待買賣之雙方進一步溝通與聯絡，換言之，即
      便經由雅虎拍賣網站媒介撮合成交紀錄後，買賣雙方仍需
      進一步確定雙方之身分與資料，並連絡交易之方式，此時
      買賣雙方均有機會辨識對方之身分與年齡，如果買方係未
      成年人，則賣方亦可決定不予出賣，而使本件成交紀錄廢
      標，此時焉可謂被告有違章行為之過失，被告執意指摘原
      告於雅虎網站進行商品資訊之刊登行為，即構成違章行為
      ，恐係誤解前開法條之處罰本旨。
    4.關於菸酒管理法第37條第1項前段之違章行為部分：
      (1)本件原告固不否認以juliachen617帳號於網路上刊載商
        品資訊，惟菸酒管理法第37條第1項前段之違章行為係
        針對酒品廣告或促銷行為而為，又依依菸酒管理條例第
        4條第1項前段規定：「本法所稱酒，指含酒精成分以容
        量計算超過0.5%之飲料、其他可供製造或調製上項飲料
        之未變性酒精及其他製品」，本件原告自陳非菸酒製造
        業者或買賣業者，不知販售之「鼠尾草酒」含有酒精成
        分，依前開法條，被告即應先釐清本件被告所販售之酒
        類是否含有酒精成分。被告課原告受處分人罰鍰義務之
        負擔處分，自應由被告就其行政處分合乎構成要件負舉
        證責任，若原告所販售之物品非屬酒品，則屬構成要件
        不該當，自不應受罰。
      (2)菸酒管理法第37條第1項前段所謂酒品販賣之廣告，於
        該法施行細則第13條第1項有詳細之規定。原告固不否
        認以juliachen617帳號於網路上刊載商品資訊，惟前開
        商品資訊所刊載之部門為，女性精品與服飾項下之手提
        包、背包項下之側背包之水桶包，而依所記載之內容，
        係載稱「Bombastus沙龍專屬品牌。由鼠尾草精製而成
        ，可作為日常保健飲用。原價2300元。現為回饋愛用者
        。特價出售1840元（8折），免運費，只剩最後3瓶，賣
        完就沒有了，要買要快喔！有效期限至2005年7月31 日
        有效。下標即可提前結標喔」，由上商品物件內容之記
        載，如何可謂與酒品之販賣或促銷有關，非無疑問；被
        告課予原告罰鍰義務之負擔處分，應由被告就其行政處
        分合乎構成要件負舉證責任，若原告所為行為僅係登載
        商品資訊，而非意欲對販售之物品為特定之廣告行為，
        如何可謂其構成菸酒管理法第37條第1項前段之違章行
        為，亦非無研求之餘地，被告未察，遽予原告不利處分
        ，自屬無據。
      (3)抑有進者，倘謂原告利用網路媒介商品資訊之行為，已
        構成菸酒管理法第37條第1項前段之違章行為（即酒之
        廣告或促銷，應明顯標示「飲酒過量，有害健康」或其
        他警語），復又構成同法第31條第1項之違章行為（即
        酒之販賣，不得以自動販賣機、郵購、電子購物或其他
        無法辨識購買者年齡等方式為之）原告於行為當時實施
        一次之刊登行為，卻構成兩項違章罰鍰之該當，而受雙
        重處罰，於此即有評價重複，被告未思及此，遽論不利
        處分，認事用法，即有可議。
  (二)被告主張之理由：
    1.查原告於首揭網站拍賣網頁刊載「鼠尾草酒」酒類促銷廣
      告，刊有特定品牌名稱、圖樣、價格及「．．．特價回饋
      愛用者**8折特價出售鼠尾草酒．．．」等促銷文字，核
      屬菸酒管理法所稱酒之廣告而未標示警語；並以網路出價
      競標方式販賣酒類，載明「付款方式．接受銀行或郵局轉
      帳」、「交貨方式．（郵寄）賣方付運費．先付款再交貨
      」以及「．．．另因本人事務繁忙，恕不面交」，其間並
      無任何足資辨識購買者年齡之機制，有被告所轄財政局93
      年7月8日查調列印網站刊載之廣告資料附案佐證，分別違
      反菸酒管理法第31條、第37條規定，前經被告依行政程序
      法第102條規定限期提出陳述書，原告於其陳述書坦承，
      係購自其姊經營之美容沙龍店，於上網拍賣前詢問其姊得
      知，該產品為「鼠尾草酒」，卻仍以其不知該商品有無含
      酒精成分，而未提示相關積極證明以證其言為真，空言主
      張，意圖卸責。
    2.按財政部國庫署92年10月1日以台庫五字第0920351720號
      函釋：「有關菸酒管理法第53條第1（修正後第55條第1項
      ）違反同法第37條規定而為酒之廣告或促銷之處罰規定，
      不以酒業者始有適用．．．」，次按財政部國庫署93年2
      月18日台庫五字第0931600359號函釋，核其個別行為，就
      不同行為分別依規定論處，於法並無不合。
　　理  由
一、按「酒之販賣，不得以自動販賣機、郵購、電子購物或其他
    無法辨識購買者年齡等方式為之」；「酒之廣告或促銷，應
    明顯標示『飲酒過量，有害健康』或其他之警語，並應不得
    有下列情形：一、違背公共秩序或善良風俗。二、鼓勵或提
    倡飲酒。三、防害青少年、孕婦身心健康。四、虛偽、誇張
    、捏造事實或易生誤解之內容。五、其他經中央主管機關公
    告禁止之情事」；「違反第37條規定而為酒之廣告或促銷者
    ，處新臺幣10萬元以上50萬元以下罰鍰，並通知限期改正，
    逾期未改正者，得按次連續處罰」；「有下各款情形之一者
    ，處新臺幣1萬元以上5萬元以下罰鍰．．．二、酒之販賣違
    反第31條第1項規定。違反前項第2款規定者，並得按日連續
    處罰至違反之行為停止為止」，為菸酒管理法第31條第1項
    、第37條、第55條第1項及第57條所明定。次按「依本法第3
    7條規定為酒之廣告或促銷而標示健康警語時，應以版面10%
    連續獨立之面積刊登，且字體面積不得小於警語背景面積1/
    2，為電視廣告或促銷者，並應全程疊印。．．．」，為同
    法施行細則第14條第1項所明定。
二、經查本件原告被檢舉自93年6月13日起至同年月23日止在「
    YAHOO！奇摩拍賣」網站，以juliachen617帳號販賣酒類，
    及於網站刊載酒類廣告未標示警語，經被告審認其違反菸酒
    管理法第31條、第37條規定，乃依同法第55條、第57條規定
    併處11萬元罰鍰，並限於收到處分書之日立即停止網路販賣
    酒類商品行為等事實，有93年6月21日列印之該拍賣網頁、
    被告93年9月1日府財二字第096318714600號處分書附於處分
    卷影本附稽，堪予認定。原告不服，循序提起行政訴訟，主
    張其非反覆以販賣菸酒為業並恃以為生者，應非屬菸酒管理
    法所規範之對象；伊僅係利用網路平台登載銷售資訊，尚需
    進行買賣雙方之溝通，始可能成立交易，即有機會辨識到買
    方之年齡，故此種交易方式應不該當菸酒管理法第31條之情
    形；原告非菸酒製造業或買賣業者，不知販售之「鼠尾草酒
    」含有酒精成分，被告應先舉證證明原告所販售者為酒品；
    又系爭網頁乃刊載於「女性精品與服飾」項下，僅載有價格
    、拍賣期間等關於拍賣檔案資料，焉得謂為酒品之販賣或促
    銷？又原告僅有一個刊登行為，竟遭認定違反菸酒管理條例
    第31、37條兩項規定，被告實有重複處罰之違失云云。
三、本院判斷如下：
  (一)按菸酒管理法乃規範菸酒之製造、進口、販賣等行為之法規
    ，該法第5條、第8條分別就所稱「菸酒業者」、「負責人」
    予以立法定義，然整部法律並無排除其他不具組織性質之業
    者，即不得為菸酒之販賣、廣告之規定。是以，原告主其非
    反覆以販賣菸酒為業並恃以為生者，非屬菸酒管理法所規範
    之對象云云，自屬乏據。
  (二)原告於拍賣網站刊登「**~免運費~猴年開春，特價回饋愛用
    者**八折特惠出售鼠尾草酒（機會真的粉難得喔！」等語，
    並另載有目前出價、直接購買價、起標價格、出價增額、開
    始時間、結束時間等拍賣檔案，及有交貨方式並該酒品之外
    觀影象，此有網頁3紙附於原處分卷可明，核其內容包括買
    賣標的、價格、交付方式，自屬促銷鼠尾草酒之文字，至為
    明確。原告諉稱該頁網頁乃登錄於「女性精品與服飾」項下
    ，不該當於菸酒管理法所指之酒之廣告，實屬牽強，難以成
    立。
  (三)又菸酒管理法第31條第1項規範意旨，固在於限制販賣方式
    以足以辨識購買者之年齡為限，藉以保護未成年人。惟網路
    拍賣相當於電子購物，不只無以確認購買者之年齡；即本件
    原告在網頁上登載交貨方式為「賣方付運費」、「先付款再
    交貨」、「另因本人事務繁忙，恕不面交」，並無其所主張
    會有溝通聯絡藉以辯識買方之機會。是其主張本件網路拍賣
    不該當菸酒管理法第31條之要件，亦難成立。
  (四)原告於網頁上使用之商品名稱為「鼠尾草酒」，不論買賣雙
    方均係以其為酒類加以考量，斷無保健飲品以酒為名之理。
    況原告自陳該項商品原是購入準備自用，嗣因飲用期限將至
    ，方上網拍賣等情，其既係出於自用而購買，對於該飲品是
    否具有酒精成分，絕不至於毫無所悉。又本件被告進行審認
    之過程中，曾經以93年7月29日府財二字第09318096700號函
    通知原告提出陳述，原告並未提出具體實物以供審酌，迄訴
    願程序方推稱其不知該飲品有無酒精成分，顯屬避就之詞，
    不足採信。
  (五)末查，原告刊登上開酒類之銷售廣告，意在販賣，是其以電
    子購物之方式販賣酒類，業已違反菸酒管理法第31條第1項
    規定；又該廣告網頁未有任何「飲酒過量，有害健康」等相
    類之警語，同時違反同法第37條之規定，此二規範係基於不
    同之行政目的要求行為人為一定之作為及不作為，自該當於
    二違章行為，而得予以併罰。原告主張其僅有一個刊登行為
    ，被告科以違反菸酒管理法第31條第1項、第37條兩條項之
    責任，有重複處罰之違失云云，亦難成立。
四、綜上所述，本件被告認定原告於拍賣網站上刊登酒類廣告販
    賣酒品，且未標示警語，而依菸酒管理法第55條、第57條規
    定予以併罰，而作成系爭處分，即無不合。訴願決定予以維
    持，亦無不當。原告訴請撤銷原處分與訴願決定，為無理由
    ，應予駁回。
據上論結，本件原告之訴為無理由，爰依行政訴訟法第98條第3
項前段，判決如主文。
中　　華　　民　　國　　94　　年　  12　　月　 30  　 日
                         第七庭審判長法  官　劉　介  中
                                   　法  官　黃  秋  鴻
                                     法  官　李　玉　卿
上為正本係照原本作成。
如不服本判決，應於送達後20日內，向本院提出上訴狀並表明上
訴理由，如於本判決宣示後送達前提起上訴者，應於判決送達後
20日內補提上訴理由書（須按他造人數附繕本）。
中　　華　　民　　國　　94 　 年　  12　　月　 30　　 日
                                     書記官  林  苑  珍
